最高法院民事判決　　　　　　　　　　　　　　　九十一年度台上字第一六四三號
　　上　訴　人　新弘大機器廠有限公司
　　法定代理人　張順天
　　訴訟代理人　曾丁壽律師
　　被 上訴 人　簡瑞靖
　　　　　　　　（即力百實業社）
右當事人間請求給付工程款事件，上訴人對於中華民國八十九年九月二十六日台灣高
等法院第二審判決（八十八年度上字第一六三一號），提起上訴，本院判決如左：
    主  文
原判決關於駁回上訴人就本訴及反訴請求代墊工資款一百五十九萬二千九百三十九元
本息之上訴暨該訴訟費用部分均廢棄，發回台灣高等法院。
其他上訴駁回。
第三審訴訟費用關於駁回上訴部分，由上訴人負擔。
    理  由
本件被上訴人主張：伊承作上訴人之台灣省菸酒公賣局（下稱公賣局）復興啤酒廠建
國廠民國八十七年度包裝機械整修工程中之拆卸、清理、油漆、部份機械改修、冷作
、回裝、試車等項目（下稱系爭工程），議定工程款為新台幣（下同）二百三十萬元
，付款方法由伊每月五日彙整上月工作人數，以每人每日二千元計算向上訴人請領薪
資，惟上訴人僅給付八十七年三、四月份工資一百零一萬元，拒付八十七年五、六月
份薪資五十三萬元等情，爰求為命上訴人給付五十三萬元並加計法定遲延利息之判決
（被上訴人逾此部分之請求已經敗訴確定）。
上訴人則以：伊已付清被上訴人工作完成部分之工程款，並未積欠任何工資。且被上
訴人未依八十七年四月二十日第二次歲修工程協調會議紀錄結論第一項於八十七年五
月十五日前將系爭工程二號包裝機歲修完成正式試車生產，無故停工，伊乃自行雇工
完成工程及改善瑕疵，代墊工資款一百五十九萬二千九百三十九元，遠超過被上訴人
得請求之金額等語，資為抗辯。並主張：伊代墊前開工資款，被上訴人且損害伊置於
建國啤酒廠場地之切管機、鑽床、貨櫃，伊受有八萬六千二百元之損害，自得依兩造
合約及民法第四百九十七條規定暨侵權行為法律關係為請求等情，反訴求為命被上訴
人給付一百六十七萬六千三百三十九元（工資款一百五十九萬二千九百三十九元、損
害金八萬三千四百元）並加計法定遲延利息之判決（上訴人其餘反訴之請求，分別經
第一審及原審判決一部勝訴、一部敗訴確定）。
原審以：查被上訴人主張其承作上訴人系爭工程，工程款總價為二百三十萬元，由被
上訴人於每月五日彙整上月每日工作人數，以每人每日二千元計算請領薪資，上訴人
已付八十七年三、四月份之薪資一百零一萬元，卻拒付同年五、六月份薪資共五十三
萬元之事實，業據提出復興啤酒廠建國廠八十七年度包裝機械整修工程合約書、薪工
薪資表、現金支出傳票、工作日誌、扣繳憑單等件為證，上訴人對此並不爭執，自應
認為真實。上訴人雖辯稱：因被上訴人施工品質不佳，未依第二次歲修工程協調會議
紀錄結論第一項規定，於八十七年五月十五日前將系爭工程二號包裝機歲修完成正式
試車生產，於八十七年六月五日無故停工，即不得請求給付工程款云云。惟依證人李
萬金、姜正所為證詞，被上訴人確於八十七年五、六月間有承作系爭工程，雖未給付
該二證人工資，但其他工人工資是否由被上訴人支付，上訴人是否代墊其他工程款等
，彼等並不知情，則該二證人之證詞不能為上訴人代墊工程款一百餘萬元之有利證明
。其次，依台灣省保警總隊第二隊第四小隊建國啤酒廠警勤室函附之受理各類案件紀
錄表之記載，被上訴人確於八十七年六月五日向該警勤室報案，表示與上訴人有工資
上之糾紛，並張貼公告，足見被上訴人因兩造有工資糾紛而停工，非無故停工；兩造
約定之工程範圍係包裝機一號、二號、三號之拆卸、清理、油漆、部分機械改修、冷
作、回裝、試車，非僅以包裝機二號為限，上訴人提出之支出傳票記載支出工資，有
半數係三、四、五月份者，彼時被上訴人尚未停工，上訴人自不可能於此期間另行雇
工進行工程或修補瑕疵。且上訴人提出之照片、現金支出傳票、扣繳憑單均不能證明
被上訴人施作工程有何瑕疵；另依公賣局復興啤酒廠工程施工週報表資料，系爭工程
至八十七年五月三十日已完成百分之九十二，至八十七年六月六日止已完成百分之九
十五，並於八十七年六月十一日全部完工，於八十七年八月間經公賣局復興啤酒廠驗
收完成，驗收報告單上無何工程瑕疵之記載，此有驗收紀錄及驗收證明書可憑；再兩
造約定工程總價僅二百三十萬元，上訴人已支付至八十七年四月止之工程款一百零五
萬元，而被上訴人施作工程至六月四日止，尚有五、六月份之工程款未領取，而依施
工週報表，被上訴人停工時，系爭工程已完成超過百分之九十二，則上訴人縱自行雇
工完成系爭工程，衡情亦不可能支出一百九十餘萬元，則證人李萬金、姜正所謂系爭
工程僅完成百分之三十，上訴人主張：系爭工程有瑕疵經其雇工完成支出一百九十餘
萬元云云，均無可採；又兩造約定工程款之付款方法係由被上訴人於每月五日彙整上
月每日工作人數，以每人每日二千元計算向上訴人請領薪資乙節，為兩造所不爭，被
上訴人實作實報，視施作工程進度向上訴人領取工程款，縱有完工數日前停工之事實
，惟被上訴人僅就其已做完之工程部分領取工程款，不包括未完成部分工程款，其復
已完成百分之九十二工程，以其領取一百零五萬元加上本件請求之五十三萬元，共計
一百五十八萬元，僅占總工程款不到百分之七十，並無不合理之處；上訴人亦不能以
被上訴人未依約完成工作為由，拒不給付其已完成工程之五、六月薪資，則被上訴人
依約請求上訴人給付工程款五十三萬元及自支付命令送達之翌日即八十七年八月三十
日起之法定遲延利息，係屬正當，應予准許。次查上訴人依民法第四百九十七條規定
反訴請求其墊付工資一百五十九萬二千九百三十九元，惟非但未能證明工程瑕疵及其
另行雇工完成工程。況縱有其事，上訴人亦未能證明其在雇工前先定相當期限請求被
上訴人改善瑕疵或依約完成工作，而被上訴人逾期未改善或履行等事實，其依據該法
條規定反訴請求被上訴人給付其另行雇工所支出之費用，於法亦屬不合。又上訴人提
出之修復估價單、照片、存證信函、證明書、統一發票尚不能證明其受有切管機、鑽
床、貨櫃之損害八萬六千二百元之事實，惟被上訴人既自承其願意賠償上訴人切管機
、鑽床、貨櫃之損害共二千八百元，則上訴人依據侵權行為之法律關係反訴請求被上
訴人賠償切管機、鑽床、貨櫃損害八萬六千二百元，於二千八百元及自八十七年十二
月二十五日起之法定遲延利息範圍內，即為正當，應予准許，逾上開金額部分為無理
由等詞，因而維持第一審所為本訴命上訴人給付五十三萬元本息部分，及反訴駁回上
訴人請求代墊工資款一百五十九萬二千九百三十九元本息、損害金八萬三千四百元本
息部分之判決，駁回上訴人之上訴。
廢棄發回部分（即被上訴人本訴請求上訴人給付五十三萬元本息，上訴人反訴請求被
上訴人給付工資款一百五十九萬二千九百三十九元本息部分）：
按判決書理由項下，應記載關於攻擊或防禦方法之意見，民事訴訟法第二百二十六條
第三項定有明文。法院為當事人一造敗訴之判決，就其關於攻擊、防禦方法之意見有
未記載於判決理由項下者，即為同法第四百六十九條第六款所謂判決不備理由。查上
訴人一再主張：公賣局分別於八十七年六月十五日辦理初驗，依該初驗報告驗收情形
第四項應改善缺點高達十九項，因而其又雇工繼續改善施作，八十七年七月十三日辦
理複驗後，才完成應改善之缺點，並於八十七年八月二十六日辦理正式驗收，因之從
八十七年六月五日其接手繼續施作一直到八十七年八月二十六日正式完成驗收，花費
一百五十九萬二千九百三十九元云云（見原審卷第一○○、一七一、三二七頁、原判
決事實欄甲、二、(一)、5.），觀諸卷附公賣局復興啤酒廠機電工程完工驗收紀錄、複
驗紀錄、正式驗收紀錄、工程結算驗收證明書（見原審卷第一○六｜一一五頁），似
非全然無據，原審就該八十七年六月、七月完工驗收紀錄、複驗紀錄恝置不論，僅以
八十七年八月、九月之正式驗收紀錄、工程結算驗收證明書未有工程瑕疵之記載為由
，而為上訴人不利之論斷，殊有違誤。次查上訴人否認被上訴人支出八十七年五月、
六月份薪資五十三萬元，對其提出之薪工薪資表及現金支出傳票亦否認為真正（見原
審卷第四六、二○三、三二四頁），原審竟謂上訴人不爭執，並據以認定該事實，更
屬可議。又查原審雖依證人李萬金、姜正之證詞，認定被上訴人確於八十七年五、六
月間有承作系爭工程，惟未給付該二證人工資，其他工人工資是否由被上訴人支付，
上訴人是否代墊其他工程款，則屬不明等情。惟李萬金、姜正既證稱：「我們算是原
告（被上訴人）調我們幫他作，薪水應該向原告領，自從原告離開，我們向被告（上
訴人）領薪水，之前有向原告領薪水，領八十七年四月的，而五月份是由新弘大代墊
的」云云（見一審卷第一九三頁反面），果爾，至少李萬金、姜正二人八十七年五月
份之薪資係由上訴人代墊，被上訴人請求之款項是否包括彼二人之部分？原審亦未調
查審認，亦欠允洽。末查，上訴人請求被上訴人給付其為完成工作及改善瑕疵另行雇
工支出之工資款一百五十九萬二千九百三十九元，除依民法第四百九十七條規定外，
並表明「依合約」（見原審卷第二○八、二○九頁、第三二九、三三○頁、原判決事
實欄甲、二、(二)），原審就上訴人此部分反訴主張是否合於兩造之契約約定，並未說
明其理由，於法並有未合。上訴意旨，指摘原判決此部分為不當，求予廢棄，非無理
由。
駁回上訴部分（即上訴人反訴請求被上訴人賠償切管機、鑽床、貨櫃之損害八萬三千
四百元本息部分）：
關於上訴人反訴請求賠償金本息部分，原審以前開理由為上訴人敗訴之判決，於法尚
無不合。上訴論旨，指摘原判決此部分為不當，求予廢棄，非有理由。
據上論結，本件上訴為一部有理由，一部無理由，依民事訴訟法第四百七十七條第一
項、第四百七十八條第一項、第四百八十一條、第四百四十九條第一項、第七十八條
，判決如主文。
中      華      民      國    九十一    年      八      月     十六     日
                              最高法院民事第六庭
                                  審判長法官  吳  正  一
                                        法官  劉  福  來
                                        法官  鄭  玉  山
                                        法官  黃  義  豐
                                        法官  葉  勝  利
      右正本證明與原本無異
                                              書  記  官
中      華      民      國    九十一    年      九      月      四      日
